ACORDAO-COMPLETO-2465627

ACÓRDÃO 5863/2021 ATA 10/2021 - SEGUNDA CÂMARA

VISTOS, relatados e discutidos estes autos de pensões militares concedidas pelo Comando da Marinha às beneficiárias acima indicadas;
ACORDAM os Ministros do Tribunal de Contas da União, reunidos em sessão da 2ª Câmara, diante das razões expostas pelo Relator, com fundamento no art. 71, inciso III, da Constituição Federal e nos arts. 1º, inciso V, 39, inciso II, e 45 da Lei 8.443/1992, em:
9.1 considerar legais os atos de concessão de pensões de Nanete Costa de Souza (XXX.717.767-XX) e Luiza Cunha Ferreira (XXX.881.107-XX) ;
9.2. considerar ilegais os atos de concessão de pensões de Adinea da Rocha Correa (XXX.571.797-XX) ; Astrogilda Leite Varela (XXX.109.497-XX) ; e Camila dos Santos Cardoso Marques (XXX.979.987-XX) , recusando-lhes o registro;
9.3. dispensar o ressarcimento das quantias indevidamente recebidas de boa-fé pelas interessadas, consoante o disposto no Enunciado 106 da Súmula da Jurisprudência do TCU;
9.4. determinar ao Comando da Marinha que:
9.4.1. faça cessar, no prazo de 15 (quinze) dias, contado a partir da ciência desta deliberação, os pagamentos decorrentes dos atos impugnados, sob pena de responsabilidade solidária da autoridade administrativa omissa, consoante disposto nos arts. 71, inciso IX, da Constituição Federal, e 262 do Regimento Interno desta Corte;
9.4.2. emita, no prazo de 30 (trinta) dias, novos atos de concessão de pensão de Adinea da Rocha Correa (XXX.571.797-XX) ; Astrogilda Leite Varela (XXX.109.497-XX) ; e Camila dos Santos Cardoso Marques (XXX.979.987-XX) , com fulcro no art. 19, § 3º, da Instrução Normativa 78/2018, escoimado da irregularidade verificada;
9.4.3. comunique às interessadas sobre o teor desta decisão, alertando-as de que o efeito suspensivo proveniente da interposição de eventuais recursos não a eximirá da obrigação de devolver os valores percebidos indevidamente após a notificação do presente acórdão, caso os recursos não sejam providos;
9.5. determinar à Secretaria de Fiscalização de Pessoal que monitore o cumprimento das medidas indicadas no subitem 9.4., representando a este Tribunal, caso necessário.

Atos de Pensão militar enviados ao TCU pela unidade de controle interno Centro de Controle Interno da Marinha, para fins de análise e julgamento

Segunda Câmara

Comando da Marinha.

3. Interessados/Responsáveis:
3.1. Interessados: Adinea da Rocha Correa (XXX.571.797-XX); Astrogilda Leite Varela (XXX.109.497-XX); Camila dos Santos Cardoso Marques (XXX.979.987-XX); Luiza Cunha Ferreira (XXX.881.107-XX); Nanete Costa de Souza (XXX.717.767-XX).

13.1. Ministros presentes: Bruno Dantas (Presidente), Augusto Nardes, Aroldo Cedraz (Relator) e Raimundo Carreiro.
13.2. Ministros-Substitutos presentes: Marcos Bemquerer Costa e André Luís de Carvalho.

AROLDO CEDRAZ

Transcrevo abaixo a instrução de Secretaria de Fiscalização de Pessoal - Sefip, peça 8, que obteve anuência de seus dirigentes, peça 9.
	"Trata-se de atos de pensão militar, submetidos, para fins de registro, à apreciação do Tribunal de Contas da União (TCU) , de acordo com o art. 71, inciso III, da Constituição Federal.  Os atos foram cadastrados e disponibilizados ao TCU por intermédio do Sistema e-Pessoal, na forma do art. 2º e 4º da Instrução Normativa TCU 78/2018.
EXAME TÉCNICO
Procedimentos aplicados
2.	Os procedimentos para exame, apreciação e registro de atos de pessoal encontram-se estabelecidos na Instrução Normativa TCU 78/2018 e na Resolução TCU 206/2007. Essas normas dispõem que os atos de pessoal disponibilizados por meio do e-Pessoal devem ser submetidos previamente a críticas automatizadas, com base em parâmetros predefinidos.
3.	As críticas das informações cadastradas na etapa de coleta do ato foram elaboradas e validadas levando-se em conta as peculiaridades de cada ato. Os itens verificados nessa etapa são inerentes a dados cadastrais, fundamentos legais, mapa de tempo, ficha financeira, assim como eventuais ocorrências de acumulação. Trata-se de verificações abrangentes, minuciosas e precisas e sem a necessidade de ação humana e, portanto, menos suscetível a falhas. As críticas aplicadas estão discriminadas no sistema, no Menu e-Pessoal, opção "Crítica", que podem ser acessadas mediante concessão de perfil específico a servidores do TCU responsáveis pela análise.
4.	Além das críticas automatizadas, há verificação humana adicional no caso de haver alertas do sistema ou informações não formatadas, como esclarecimentos do gestor ou do controle interno.  
5.	As críticas também consideram os registros do Sistema Integrado de Administração de Recursos Humanos (Siape) . O Siape disponibiliza informações atualizadas sobre as parcelas que integram os proventos, diferentemente, portanto, do e-Pessoal, que informa as parcelas no momento do registro do ato. 
6.	Essa confrontação com o Siape fornece uma visão atual e verdadeira da situação, o que permite descaracterizar irregularidades e inconsistências que, embora constantes do e-Pessoal, já foram corrigidas.
7.	As verificações detectadas nos atos encontram-se discriminadas na aba de pendências de cada ato no sistema e-Pessoal, bem como nos espelhos dos atos contemplados por esta instrução.
Exame das Constatações
8.	O valor da pensão instituída por Antonio Nery Varela é calculado com base no posto de Segundo Tenente, posto superior à graduação que o militar ocupava na ativa, de Terceiro Sargento. 
9.	A análise dos fundamentos legais da reforma do militar revela que o Sr. Antonio Nery foi inicialmente reformado por limite de idade de permanência na reserva, alcançando uma graduação acima para o cálculo dos proventos, por contar com mais de trinta anos de serviço (ato 10637508-07-2015-001088-4) . Posteriormente, foi alterada sua reforma para reforma por incapacidade, concedendo mais um posto acima para cálculo dos proventos, com base no art. 110, § 1º da Lei 6.880/1980 (ato 10637508-07-2015-001089-2) . 
10.	E¿ importante salientar que esta Corte de Contas, recentemente, mudou o entendimento quanto a¿ possibilidade de o militar já¿ reformado por limite de idade para permanência na reserva receber um posto/graduação acima, para fins de proventos, por ocasião de sua reforma por incapacidade, amparada no art. 110 da Lei 6.880/1980, firmando entendimento de que apenas militares da ativa ou da reserva podem receber a majoração no posto/graduação, conforme texto da lei a seguir: 
Art. 110. O militar da ativa ou da reserva remunerada, julgado incapaz definitivamente por um dos motivos constantes dos incisos I e II do art. 108, será¿ reformado com a remuneração calculada com base no soldo correspondente ao grau hierárquico imediato ao que possuir ou que possuía na ativa, respectivamente:
§ 1º Aplica-se o disposto neste artigo aos casos previstos nos itens III, IV e V do artigo 108, quando, verificada a incapacidade definitiva, for o militar considerado invalido, isto e¿, impossibilitado total e permanentemente para qualquer trabalho. 
§ 2º Considera-se, para efeito deste artigo, grau hierárquico imediato: 
a) o de Primeiro-Tenente, para Guarda-Marinha, Aspirante-a-Oficial e Suboficial ou Subtenente; 
b) o de Segundo-Tenente, para Primeiro-Sargento, Segundo-Sargento e Terceiro- 
Sargento; e 
c) o de Terceiro-Sargento, para Cabo e demais praças constantes do Quadro a que se refere o artigo 16. 
§ 3º Aos benefícios previstos neste artigo e seus parágrafos poderão ser acrescidos outros relativos a¿ remuneração, estabelecidos em leis especiais, desde que o militar, ao ser reformado, já¿ satisfaça às condições por elas exigidas. 
11.	Dessa forma, como o caso semelhante abordado no Acórdão 2225/2019-TCU-Plenáriolena¿rio, da Relatoria do Ministro Benjamin Zymler, entende-se que o benefício previsto no art. 110 da Lei 6.880/1980, expressamente dirigido ao militar da ativa ou da reserva remunerada, não alcança o militar reformado. 
12.	Logo, mesmo que a reforma, originária da pensão militar em estudo, ocorrido a mais de cinco anos, pelo novo entendimento desta Corte, esta reforma se encontra maculada por um vício que a torna ilegal, vício que se estende à pensão militar e a invalida, formando mérito de ilegalidade para o caso em estudo. 
13.	De acordo com todas as verificações realizadas para o ato de pensão instituída pelo Sr. Antonio Nery Varela, o ato em estudo deve receber parecer pela ilegalidade, devendo ser adequados os proventos para a graduação de Segundo Sargento. 
14.	De forma semelhante, as pensões instituídas por Dionecyr de Moraes Correa, Hermenegildo Cardoso Filho e Iomar Costa Ferreira Sobrinho são calculadas com base nos postos de Segundo Tenente, Terceiro Sargento e Primeiro Tenente, respectivamente, postos/graduações superiores aos que os militares ocupavam na ativa, de Segundo Sargento, Cabo e Suboficial, respectivamente.
15.	A análise dos fundamentos legais das reformas dos militares revela que os três foram inicialmente reformados por limite de idade de permanência na reserva (ato 10637508-07-2016-000016-4 e 10637508-07-1999-000798-3) . Posteriormente, foram alteradas suas reformas para reformas por incapacidade, concedendo posto/graduação acima para cálculo dos proventos, com base no art. 110, § 1º da Lei 6.880/1980 (ato 10637508-07-2016-000017-2, 10637508-07-2013-001299-7 e 10637508-07-2016-000018-0) . 
16.	Seguindo a mesma análise dos itens 10 e 11 acima, mesmo que as reformas, originária das pensões militares em estudo tenham ocorrido a mais de cinco anos, pelo novo entendimento desta Corte, estas reformas se encontram maculadas por um vício que as tornam ilegais, vício que se estende às pensões militares e as invalida, formando mérito de ilegalidade para os casos em estudo. 
17.	Desse modo, os atos de pensão instituídas pelos Srs. Dionecyr de Moraes Correa, Hermenegildo Cardoso Filho e Iomar Costa Ferreira Sobrinho devem receber parecer pela ilegalidade, devendo serem adequados os proventos para as graduações/postos de Segundo Sargento, Cabo e Segundo Tenente, respectivamente. 
18.	A pensão instituída por Gilson José de Souza é calculada com base no posto de Capitão de Mar e Guerra. Apesar de haver dois atos de reforma registrados para o militar; o primeiro concedendo reforma por idade limite de permanência na reserva, com proventos calculados com base em um posto acima, por contar com mais de trinta anos de serviço (ato 10637508-07-2012-000187-9) ; e o segundo ato concedendo mais um posto acima, por ter sido considerado incapaz definitivamente (ato 10637508-07-2012-000188-7) ; e, apesar desse segundo ato poder ser considerado ilegal pelo novo entendimento do Tribunal, acima explicitado, o militar fez jus aos proventos calculados com base em um posto acima concedidos na reforma inicial e contribuiu com um posto acima para efeito de pensão, em conformidade ao que estabelece o art. art. 6º da Lei 3.765/1960, podendo o ato de concessão de pensão, tendo como referência proventos calculados com base no posto de capitão de mar e guerra, dois postos acima ao que o militar ocupava na ativa, ser considerado legal e registrado.
CONCLUSÃO
19.	A abrangência e a profundidade das verificações levadas a efeito fundamentam convicção de que os atos 84643/2020, 85395/2020, 85564/2020 e 84938/2020 podem ser apreciados pela ilegalidade, em razão das irregularidades apontadas no item exame das constatações desta instrução, que representam afronta à legislação e à jurisprudência de referência.
20.	Os aludidos atos deram entrada neste Tribunal há menos de cinco anos, não sendo aplicável, portanto, o procedimento de contraditório e ampla defesa determinado pelo Acórdão 587/2011-TCU-Plenário.
21.	Já o ato 85355/2020 pode ser apreciado pela legalidade e registrado.
PROPOSTA DE ENCAMINHAMENTO
22.	Ante o exposto, com fundamento no art. 71, inciso III, da Constituição Federal, no art. 1º, inciso V, e art. 39, incisos I e II, da Lei 8.443/1992, no art. 260 do Regimento Interno do Tribunal de Contas da União, propõe-se: 
a)	considerar legal e promover o registro do ato de concessão de pensão militar instituída por GILSON JOSE DE SOUZA;
b)	Considerar ILEGAIS e recusar registro dos atos de concessão de Pensão militar instituídas por ANTONIO NERY VARELA, HERMENEGILDO CARDOSO FILHO, IOMAR COSTA FERREIRA SOBRINHO e DIONECYR DE MORAES CORREA do quadro de pessoal do órgão/entidade COMANDO DA MARINHA;
b.1)	dispensar o ressarcimento das quantias indevidamente recebidas de boa-fé pelos interessados, consoante o disposto no Enunciado 106 da Súmula da Jurisprudência do TCU; 
b.2)	determinar ao Comando da Marinha que: 
b.2.1)	no prazo de 15 (quinze) dias, a contar da ciência desta deliberação, abstenha-se de realizar pagamentos decorrentes dos atos impugnados, sujeitando-se a autoridade administrativa omissa à responsabilidade solidária, nos termos do art. 262, caput, do Regimento Interno/TCU; 
b.2.2)	dê ciência, no prazo de 15 (quinze) dias, a contar do recebimento da notificação deste Acórdão, aos beneficiários, encaminhando a este Tribunal, no prazo de 30 (trinta dias) , comprovantes das referidas ciências; e 
b.2.3)	alerte os beneficiários que o efeito suspensivo proveniente da interposição de possíveis recursos perante o TCU não os exime da devolução dos valores percebidos indevidamente após a respectiva notificação, caso os recursos não sejam providos. 
c)	esclarecer à unidade de origem, com base no art. 262, § 2º, do Regimento Interno, que as concessões consideradas ilegais poderão prosperar mediante a emissão e o encaminhamento a este Tribunal de novos atos concessórios, livres das irregularidades apontadas nestes autos; 
d)	determinar à Secretaria de Fiscalização de Pessoal que monitore o cumprimento das medidas indicada nos subitens b.2 e c, representando a este Tribunal, caso necessário."
2.	Transcrevo abaixo o parecer da lavra do Procurador Rodrigo Medeiros de Lima, em que discorda parcialmente da Sefip, peça 12. 
	"Trata-se da análise de cinco atos de pensão militar emitidos pelo Comando da Marinha.
2.	Após exame dos atos, a Sefip propôs a legalidade do ato de pensão militar instituída por Gilson José de Souza, e a ilegalidade e negativa de registro dos atos de pensão instituídas por Antonio Nery Varela, Dionecyr de Moraes Correa, Hermenegildo Cardoso Filho e Iomar Costa Ferreira Sobrinho, por terem sido indevidamente beneficiados com proventos em grau hierárquico superior em razão de invalidez permanente quando já estavam reformados, em desacordo com o art. 110 da Lei 6.880/1980 e com o paradigmático Acórdão 2225/2019-TCU-Plenário (peças 9-10) .
3.	Desde logo, este representante do Ministério Público de Contas da União anui à proposta da unidade técnica, exceto em relação ao ato de pensão militar instituída por Iomar Costa Ferreira Sobrinho (peça 7) .
4.	De fato, o instituidor foi indevidamente beneficiado com proventos em grau hierárquico superior quando já estava reformado, em desacordo com o art. 110 da Lei 6.880/1980 e com o paradigmático Acórdão 2225/2019-TCU-Plenário, conforme comprova o seguinte esclarecimento do gestor de pessoal no ato de alteração da reforma (peça 11) :
O Militar foi reformado por Idade-Limite de Permanência na Reserva Remunerada em 28/04/1988, e foi alterada para a situação de Reformado por invalidez Definitiva, por meio da Portaria nº 68 de 13/03/2007 do Serviço de Inativos e Pensionista da Marinha, conforme o Laudo do Termo de Inspeção de Saúde (TIS) nº 006.000.10518 de 18/07/2006, da Junta Regular de Saúde do Centro de Perícias Médicas da Marinha, homologado em 13/11/2006, que foi considerado inválido, dando preexistência da invalidez a partir de 27/01/1999. (Grifos inseridos) .
5.	Observa-se que o instituidor era suboficial na ativa e foi para a reserva remunerada contando com mais de 30 anos de serviço, o que lhe rendeu proventos calculados com base no posto de 2º Tenente. Posteriormente, já reformado, foi acometido por invalidez permanente e o Comando da Marinha alterou o fundamento legal da reforma para conceder indevidamente ao ex-militar proventos calculados com base no posto de 1º Tenente (peça 11) .
6.	Todavia, conforme consta no ato em exame, o instituidor contribuiu com "um posto/graduação acima" para a pensão, nos termos do então art. 6º da Lei 3.765/1960 (peça 7, p. 2) , de modo que não se vislumbra ilegalidade no ato, uma vez que os proventos da pensão estão sendo pagos com base no posto de 1º Tenente, exatamente o posto superior de 2º Tenente.
7.	Dito de outra forma, a ilegalidade existiria se o Comando da Marinha houvesse concedido os proventos da pensão com base no posto hierárquico seguinte ao de 1º Tenente.
8.	Em razão do exposto, opinamos pela legalidade e registro do ato de pensão militar instituída por Iomar Costa Ferreira Sobrinho (peça 7) ."
	É o Relatório.

não há.

Procurador Rodrigo Medeiros de Lima.

PESSOAL. PENSÃO MILITAR. ATRIBUIÇÃO, NA PENSÃO, DE VANTAGEM PREVISTA NO ART. 110 DA LEI 6.880/1980, CONCEDIDA APÓS A REFORMA DOS INSTITUIDORES. ILEGALIDADE. NEGATIVA DE REGISTRO. LEGALIDADE DOS DEMAIS ATOS. DETERMINAÇÕES.

PENSÃO MILITAR (PMIL)

Secretaria de Fiscalização de Integridade de Atos e Pagamentos de Pessoal e de Benefícios Sociais (Sefip).

Cuidam os autos de atos de concessão de pensão militar instituídos em favor de Adinea da Rocha Correa (857.571.797-91) , Astrogilda Leite Varela (073.109.497-22) , Camila dos Santos Cardoso Marques (057.979.987-50) , Luiza Cunha Ferreira (637.881.107-59) e Nanete Costa de Souza (580.717.767-34) , emitidos pelo Comando da Marinha.
Consigno, inicialmente, que os atos ingressaram neste Tribunal há menos do que os cinco anos estabelecidos pelo Supremo Tribunal Federal (RE 636.553/RS - Tema 445 de repercussão geral) , e referendados por esta Corte (Acórdão 122/2021-TCU-Plenário, rel. Min. Walton Alencar Rodrigues) , para a concessão de registro tácito.
A Secretaria de Fiscalização de Pessoal - Sefip, em pareceres uniformes, peças 8/9, propôs considerar ilegais todos os atos e negar-lhes o registro, à exceção do ato instituído por Gilson José de Souza, em favor de Nanete Costa de Souza. A irregularidade apontada pela unidade técnica consiste no fato de que as pensões derivaram de atos de alteração de reforma, por meio dos quais os instituidores foram agraciados com proventos referentes a dois postos/graduações acima daquele que ocupava na atividade, sem que exista previsão legal para tanto.
Com relação ao ato citado acima para o qual foi proposto julgamento pela legalidade, a unidade técnica registrou que o militar instituidor da pensão contribuiu para que o benefício fosse calculado com base em um posto acima do concedido na reforma inicial, dois postos acima ao que o militar ocupava na ativa, em conformidade ao que estabelece o art. 6º da Lei 3.765/1960. 
O MPTCU concordou com a proposta da unidade técnica, à exceção da proposta pela ilegalidade do ato de pensão instituída por Iomar Costa Ferreira Sobrinho, em favor de Luiza Cunha Ferreira, por ter observado que a situação da pensão instituída pelo militar também se enquadrava no que estabelece o art. 6º da Lei 3.765/1960, tendo ele contribuído para obtenção do direito.  
Assim, concordo integralmente com a proposta formulada pela MPTCU, razão pela qual acolho o parecer da lavra do Procurador Rodrigo Medeiros de Lima adotando seus fundamentos como razões de decidir, sem prejuízo de tecer os breves comentários a seguir.
Esta Corte de Contas, a partir da prolação do Acórdão 2225/2019-TCU-Plenário, da relatoria do Min. Benjamin Zymler, passou a entender que não há previsão legal para que um militar, já reformado, seja agraciado com outra reforma que venha a majorar os proventos inicialmente deferidos. Pacificou-se, então, o entendimento de que a melhoria prevista no referido dispositivo não se aplica ao militar que já se encontrava reformado no momento da invalidez.
De fato, ao analisar o caput do art. 110 da Lei 6.880/1980, com a redação dada pela Lei 7.580/1986, percebe-se que a melhoria de remuneração se aplica somente aos militares da ativa ou da reserva remunerada e deve ser calculada sempre com base no soldo correspondente ao grau hierárquico que o militar possuía na ativa.
Tal exegese alinhou o entendimento desta Corte com a jurisprudência do Superior Tribunal de Justiça acerca da matéria, proferida nos autos do Recurso Especial 1.784.347/RS, relatado pelo Ministro Herman Benjamin.
Assim, considerando que a maioria dos instituidores da pensão militar, à exceção de Gilson José de Souza, em favor de Nanete Costa de Souza, e de Iomar Costa Ferreira Sobrinho, em favor de Luiza Cunha Ferreira, já se encontravam reformados quando foram acometidos da invalidez permanente, as pensões concedidas às suas respectivas beneficiárias não possuem amparo legal ou jurisprudencial, o que enseja o julgamento pela ilegalidade desses atos. Os demais atos, entretanto, devem ser julgados legais e registrados, uma vez que os benefícios tinham o amparo em contribuições feitas pelos instituidores, nos termos art. 6º da Lei 3.765/1960.
	Em face do exposto, VOTO por que o Tribunal adote a minuta de Acórdão que submeto à apreciação deste Colegiado.
	TCU, Sala das Sessões Ministro Luciano Brandão Alves de Souza, em 6 de abril de 2021.
AROLDO CEDRAZ
Relator